臺灣臺北地方法院民事判決
109年度訴字第2969號
原      告  台新國際商業銀行股份有限公司

法定代理人  尚瑞強  
訴訟代理人  呂佳玲  
被      告  劉健揚  
            劉燕若  
訴訟代理人  劉博文律師
            王  綱律師  
            陳廣祐律師
被      告  吳俊榮  


上列當事人間分配表異議之訴事件，本院於民國111年7月29日言
詞辯論終結，判決如下：
    主  文
原告之訴駁回。
訴訟費用由原告負擔。
    事實及理由
甲、程序方面：
一、按訴狀送達後，原告不得將原訴變更或追加他訴。但請求之
    基礎事實同一者、擴張或減縮應受判決事項之聲明者，不在
    此限。民事訴訟法第255條第1項第2、3款定有明文。查原告
    起訴時訴之聲明原如附表編號1所示，其後於本件訴訟程序
    進行中為多次變更、追加，復於民國111年5月5日將其聲明
    變更為附表編號2所示，核其變更、追加部分，其請求之基
    礎事實均屬同一，與原訴間具有共同性，且就原請求之訴訟
    及證據資料，於審理繼續進行在相當程度範圍內具有一體性
    ，揆諸前開規定，並無不合，應予准許。
二、按債權人或債務人對於分配表所載各債權人之債權或分配金
    額有不同意者，應於分配期日1日前，向執行法院提出書狀
    ，聲明異議；異議未終結者，為異議之債權人或債務人，得
    向執行法院對為反對陳述之債權人或債務人提起分配表異議
    之訴；聲明異議人未於分配期日起10日內向執行法院為前2
    項起訴之證明者，視為撤回其異議之聲明，強制執行法第39
    條第1項、第41條第1項前段、第3項分別定有明文。查本院1
    02年度司執字第76539號給付票款強制執行事件（下稱系爭
    執行事件），經本院民事執行處於民國109年4月6日作成分
    配表，並定於同年5月8日實行分配，原告於109年5月6日具
    狀聲明異議。該異議未終結，原告於同年月14日提起本件分
    配表異議之訴，並於同日向執行法院為起訴之證明，業據本
    院調閱系爭執行事件卷宗查明無訛，是原告提起本件分配表
    異議之訴合於程序規定，先予敘明。
三、被告吳俊榮經合法通知，未於言詞辯論期日到場，核無民事
    訴訟法第386條各款所列情事，爰依原告之聲請，由其一造
    辯論而為判決。
乙、實體方面:
一、原告主張略以:
  ㈠先位聲明⑴部分:
　　被告劉健揚所有坐落臺北市○○區○○段○○段0000地號土地（權
    利範圍3萬4993分之107)及其上同小段2584建號建物（即門
    牌號碼同區三民路68巷7號5樓，權利範圍全部，以下合稱系
    爭不動產）於民國100年12月6日所設定之普通抵押權(下稱
    系爭抵押權)，暨該抵押權所擔保被告劉燕若與劉健揚間於1
    00年7月14日成立新台幣(下同)300萬元金錢消費借貸契約(
    下稱系爭借貸契約)之抵押債權，均屬通謀虚偽意思表示，
    故先位聲明本院102年度司執字第76539號強制執行事件(下
    稱系爭執行事件)，於民國109年9月2日更正製作，並定於10
    9年11月6日實行分配之分配表(下稱系爭分配表)中次序1及
    次序2被告劉燕若所受分配總金額302萬4,000元應予剔除，
    重新分配。
  ⒈被告劉健揚為訴外人旭慶光電股份有限公司(下稱旭慶公司)
    之負責人，於100年1月27日原告簽訂連帶保證書，約定旭慶
    公司與原告間所發生之借款、墊款、開發信用狀等授信債務
    在新台幣1000萬元範圍負擔連带清償責任，詎料於100年11
    月16日起發生違約還本付息，經催理後仍拒不清償尚欠6,06
    9,311元，經原告向本院對系爭不動產聲請強制執行之，經
    本院以102年度司執地字第76539號強制執行程序(下稱系爭
    執行事件)辦理，並於拍定後就執行不足分配債權於103年6
    月5日核發債憑證在案(證一)。
  ⒉嗣原告於受執行通知後，即聲請閱卷後始查悉：被告劉燕若
    於100年12月6日就系爭不動產所設定第二順位優先分配之普
    通抵押權800萬元，經台灣高等法院104年上易字第890號民
    事確定判決(下稱前案)將被告劉燕若第二順位抵押權債權原
    本及分配金額超逾300萬元部分，均應予以剔除(原證9)，並
    於本次分配表重新分配;依前案事實理由所載，該未被剔除
    之抵押債權300萬元，係被告劉燕若於100年2月16日以300萬
    元「增資入股」成為訴外人旭慶公司股東，而被告劉健揚為
    公司負責人為擔保胞妹劉燕若將來投資損失，於100年7月14
    日與被告劉燕若簽訂系爭借貸契約，承諾將劉燕若投資損失
    轉為其個人借貸，後於100年12月6日將個人名下系爭不動產
    設定普通抵押權予被告劉燕若為擔保。
  ⒊被告劉健揚與劉燕若間之抵押債權300萬元雖經前案訴訟判認為真正，但該案原告債權人東夆股份有限公司(受讓自杜晏霆，下稱東夆公司)並未究查被告劉燕若於100年2月16日增資入股旭慶公司之300萬元資金來源？本件原告發現新事實證據，可證該資金來源本屬被告劉健揚所有，因認被告劉健揚與劉燕若間就系爭借貸乃為通謀虛偽意思表示，系爭抵押債權300萬元自始並不存在(原證54);又本件原告對被告劉健揚之保證債權發生於000年0月00日，成立在被告劉健揚與劉燕若所稱抵押債權即系爭借貸發生日100年7月14日、抵押權設定日100年12月6日之前，故原告仍可提起本訴請求撤銷。
  ㈡備位聲明部分:
　  縱認系爭抵押債權為真(假設語氣)，而系爭抵押債權既為被
    告劉健揚承擔劉燕若投資旭慶公司損失而生，則系爭300萬
    元抵押債權即屬被告劉健揚沒有獲取對價所成立之債權債務
    ，屬無償行為。原告乃依民法第244條規定，所稱「有害及
    債權」，係指債務人陷於無資力之狀態，或債務人之行為致
    積極的減少財產，或消極的增加債務，因而使債權不能獲得
    清償之結果而言。而債務人就前開債權成立竟無取得任何實
    際金錢對價，顯然其減少積極財產(資產)及增加消極財產(
    負債)情形屬無償行為，又被告劉健揚為債務人，其全部財
    產應為全體債權人之擔保，依據本案分配表所載事實，既已
    發生其他債權人債權不能清償之結果，則可證被告劉健揚、
    劉燕若間之抵押債權、抵押權之發生，已使被告劉健揚財產
    陷於無資力清償，並侵害其他債權人之分配利益，原告為債
    權人自得依民法第244條第1項訴請撤銷被告劉健揚與劉燕若
    間之系爭借貸及設定系爭抵押權行為。並據此更主張系爭強
    制執行事件於109年9月2日更正製作，並定於109年11月6日
    實行分配之系爭分配表中，次序1及次序2被告劉燕若所受分
    配總金額302萬4,000元應予剔除，重新分配。
  ㈢先位聲明⑵部分:　　　 
　　被告吳俊榮於109年8月10日開庭時自承:被告劉健揚於101年
    12月6日所簽發之面額新台幣420萬元、到期日102年3月31日
    本票(下稱系爭本票)債權420萬元，原始於100年6月、11月
    間以股東往來方式提供旭慶公司之借款，因公司營運發生問
    題，故催請公司負責人即被告劉建揚於101年12月6日以個人
    名義開立系爭本票，負擔連帶清償責任。另依被告劉健揚亦
    於109年7月6日答辯狀自承其與被告吳俊榮間並無借貸，係
    出於吳俊榮要求始開立系爭本票。因認系爭本票之票據原因
    關係被告劉健揚為他人債務所為之債務承擔行為，被告劉健
    揚並非為自己借貸而簽發，並無取得資金對價，自屬無償行
    為，縱認本票債權為有效，但因其任財產已無法清償全部債
    務下，其本票債權之成立，顯然已侵害原告分配表分配利益
    ，原告自得依民法244條第1條規定請求撤銷之;又被告吳俊
    揚為旭慶公司股東，已知悉旭慶公司及其負責人負債甚高，
    無力清償全部債務，卻要求被告劉健揚再以個人名義開立本
    票，增加其債務負擔、侵害原債權人分配利益，並依民法第
    244條第2項規定撤銷本票債權，並請鈞院求擇一判決等語。
  ㈣並聲明如附表編號2所示。
二、被告劉燕若辯解略以:
  ⒈原告先位關於被告劉健揚與劉燕若間抵押權所擔保抵押債務
    屬通謀虛偽意思表示之主張並未適時提出，是在本件審理之
    末期，方才於111年5月5日提出，原告此舉應是惡意延滯訴
    訟所致;被告劉燕若確曾在99年11月出資投資旭慶公司，此
    部分業經前案判決審認屬實(案號:104年上易字第890號)。
    而劉燕若確有交付股款300萬元並經過會計師查核登載於公
    司股東名冊;被告劉燕若與劉健揚於100年7月14日簽訂系爭
    借契約時，旭慶公司財務及還款情形均屬正常;嗣旭慶公司
    雖因一時資金周轉不良而爆發財務危機，然被告劉健揚在事
    件爆發後，實已想盡一切辦法籌錢清償公司債務，實無可能
    會作出任何脫免責任之舉，且後續旭慶公司之狀況，與被告
    劉燕若在99年11月投資或於100年7月14日借貸事實無關。
　⒉綜合被告所提供之資料：①被告間消費借貸契約於102年間即
    已存在執行卷宗、②被告劉燕若與訴外人杜晏霆間異議之訴
    ，歷審判決均有詳載被告間消費借貸關係之始末、③原告身
    為銀行，設有專責部門負責債務追償，並對被告財務狀況嚴
    密監控(被證7)等間接事實，再考量原告公司內部可能存在
    已經知悉有撤銷原因之相關證據資料可資佐證，在訴訟過程
    中，衡情亦難以期待原告公司會主動提出。故考量當事人間
    舉證地位之不平等、證據偏在原告一方，以及被告蒐證困難
    等特性，復參酌實體利益與程序利益之兼顧，以及誠信原則
    等要件，應認本件除斥期間起算時點應有民事訴訟法第277
    條但書舉證責任減輕之適用，應可推認原告早已知悉本件有
    足以撤銷之原因存在，其備位主張已罹於民法第245條所定1
    年之除斥期間。
  ⒊本件所涉個別消費借貸債權，係分別於100年8月22日、同年1
    0月3日，始由原告為訴外人旭慶公司墊付貨款，而有金錢指
    示交付之事實，則原告對於旭慶公司之消費借貸債權應於10
    0年8月22日、同年10月3日方屬成立。又依保證債務之從屬
    性，原告對於被告劉健揚之保證債權亦應於斯時始成立。故
    被告劉健揚於100年7月14日與被告劉燕若簽立消費借貸契約
    時，原告債權成立時點既晚於100年7月14日，被告劉燕若與
    劉健揚並無詐害償權之可能，自不得以之行使撤銷權。
　⒋被告劉燕若與劉健揚間於100年7月14日簽立之金錢借貸契約
    ，實質上屬綜合二種契約態樣之非典型契約，被告劉燕若對
    旭慶公司之出資300萬元部分，屬於股權買賣，被告劉健揚
    於對被告劉燕若負有300萬元債務之同時，亦實質取得劉燕
    若所有之300萬元股權，自屬有償行為，原告備位主張依民
    法第244條第1項撤銷系爭行為，即屬無據。
三、被告劉健揚辯解略以:
  ⒈原告有嚴密徵信跟授信的制度及流程，旭慶公司是依據原告
    規定申請授信往來，授信的種類是開信用狀購買板材，都是
    依規定在使用額度。買進板材加工完成後，業務單位努力不
    夠沒有銷售出去，造成資金無法回流，還款不順利，但也努
    力大概還了一半;法律規定罪犯犯了罪，在還沒判決確定有
    罪之前，應該只是犯罪嫌疑人，但在原告歷次書狀裡面對我
    抹黑，覺得委屈;民法規定，買賣交易即使是口頭約定都有
    效力的，我跟我妹妹之間的股權交易，都說的很清楚了，就
    是我妹妹的股權賣給我，後續旭慶公司開股東會股東權利的
    行使也都是我在行使;　旭慶公司借的購料借款，不是消費
    借貸，購料貸款是指定用途(限定用途），必須向國外購買
    生產原料，開信用狀才能使用原告的額度。消費借貸是直接
    給借款人(旭慶公司），不管用途的。借款人的信用，是隨
    時間而改變的，原告銀行也有隨時調整對旭慶公司的授信條
    件，旭慶公司與原告100年2月開始往來，中間有借有還，並
    且還有信保基金十足擔保，最後一筆於101年2、3月還有償
    還200多萬，原告就還錢的部分都未提。原告前稱債權發生
    於000年0月00日並提出文件，現改口債權成立是100年2月在
    本人與妹妹劉燕若簽立消費借貸契約之前，說法前後不一。
    且多年以來，原告清查、查封本人所有資產及歷任職務報酬
    所得，投資所得，且每個月都有人打電話給我要債，如果説
    不知道我的狀況，誰會相信。
  ⒉被告吳俊榮部分：被告吳俊榮等人於100年5月現金增資時取
    得一席監察人席位，由杜晏霆擔任。由於旭慶公司資金需求
    很大，原杜監察人、吳等承諾，要再幫忙募資，並先借公司
    200萬，400萬元，後來杜等表示不募了，並催促公司還錢，
    逼得很緊，為免影響公司營運，在董事會同意下，先由我個
    人開具本票保證。我本人並沒有跟吳、杜二人借錢，是旭慶
    公司借的等語。並聲明:原告之訴駁回。
四、被告吳俊榮未於最後言詞辯論期日到場，據其先前到庭及所
    提出之書狀陳述略以：原告所稱被告吳俊榮420萬元借款並
    非投資，並非事實。我們借錢給旭慶公司，不是借給劉健揚
    ，劉健揚作保證人，當初借款時有承諾要還錢，後來跳票失
    信，我們就去作本票裁定去執行，執行時，才發現劉燕若有
    加設二順位抵押權，我們有以東夆公司名義提出分配表異議
    之訴，當時原告沒有提出訴訟。我們就是借錢給旭慶公司，
    由劉健揚作保，異議之訴由我們提出，對於原告的訴訟我們
    覺得莫名奇妙等語。並聲明:原告之訴駁回。　　
五、兩造不爭執事項:
  ㈠旭慶光電股份有限公司於民國100年1月27日邀同被告劉健揚
    （即旭慶公司之負責人）為連帶保證人，與原告訂立授信合
    約書及連帶保證書。旭慶公司於100年6月16日簽發動撥申請
    書（開發信用狀申請書暨約定條款）。
  ㈡旭慶公司於100年6月16日申請開信用狀，由原告於100年8月2
    2日代旭慶公司墊款美金13萬3888元；旭慶公司於100年6月1
    6日申請開狀，由原告於100年8月22日代旭慶公司墊款美金7
    萬5312元。旭慶公司於100年8月22日出具外匯業務幣別轉換
    申請書，申請將外幣融資的幣別轉換為新臺幣，將上開美金
    13萬3888元、美金7萬5312元轉換為新臺幣，借款期間自100
    年8月22日起至100年11月16日止，利息按月繳付（利率3.59
    %），本金到期一次還清。
  ㈢又旭慶公司於100年7月6日申請開狀，由原告於100年10月3日
    代旭慶公司墊款新臺幣216萬900元。嗣旭慶公司分別於100
    年10月14日、100年10月31日出具增補約定書，約定上開借
    款216萬900元限約自100年10月3日起至100年11月30日止，
    利息按年利率3.84%固定計算。
  ㈣上開借款及連帶保證債務，經原告取得本院101年度訴字第13
    87號民事判決暨確定證明書，聲請對被告旭慶公司、被告劉
    健揚強制執行後，經本院以102年度司執字第93020號強制執
    行事件受理，併入本院102年度司執字第76539號給付票款強
    制執行事件。
  ㈤被告劉健揚於100年12月6日以其所有坐落臺北市○○區○○段○○
    段0000地號土地(權利範圍3萬4993分之107)及其上同小段25
    84建號建物(即門牌號碼同區三民路68巷7號5樓，權利範圍
    全部)設定擔保債權800萬元之第二順位普通抵押權予被告劉
    燕若，約定擔保債權總類及範圍：「擔保債務人對抵押權人
    100年7月14日之金錢消費借貸」。
  ㈥系爭不動產經系爭執行事件拍賣，以價金2,405萬9,999元拍
    定，原於103年3月20日作成分配表，定於103年4月21日實行
    分配，將被告劉燕若對系爭不動產之系爭抵押權所擔保債權
    800萬元及執行費6萬4,000元依序以次序11、6列入優先分配
    ，共806萬4,000元受足額分配。惟債權人杜晏霆(嗣杜晏霆
    將其對被告劉健揚之本票債權讓與東夆股份有限公司，由東
    夆股份有限公司承受訴訟)不同意該分配表所列被告劉燕若
    所得分配之數額而聲明異議，另訴外人聯邦商業銀行股份有
    限公司於103年4月11日主張分配表內容錯誤而聲明異議，本
    院民事執行處更正原分配表，並作成製作日期為103年4月18
    日之分配表（下稱第一次分配表），杜晏霆仍對被劉燕若所
    受分配金額表示異議，並於103年4月30日提起分配表異議之
    訴，本件原告則受分配69萬496元，就未受償部分，於103年
    6月5日核發北院木102司執字第76539號債權憑證予原告結案
    。
  ㈦上開債權人杜晏霆所提分配表異議之訴，經臺灣高等法院以1
    04年上易字第890號民事判決認定：被告劉燕若於99年11月2
    、3日入股旭慶公司300萬元，經被告劉燕若與被告劉健揚於
    100年7月14日就此簽訂金錢借貸契約(系爭借貸)，約定將上
    開入股金轉為被告劉健揚個人對被告劉燕若之借款，而為系
    爭抵押權擔保債權範圍；至被告劉燕若主張另貸予被告劉健
    揚個人之500萬元部分，則為系爭抵押權設定之後所生消費
    借貸債務，非系爭抵押權所擔保之債權範圍。故第一次分配
    表次序6之被告劉燕若執行費債權原本及分配金額各逾2萬4,
    000元，及次序11之被告劉燕若抵押權債權原本及分配金額
    各逾300萬元部分，應予剔除，不得列入分配。
  ㈧系爭執行事件就上開被告劉燕若原受分配806萬4,000元案款
    重行分配，於109年4月6日製作成分配表(下稱第二次分配表
    )，並定於109年5月8日實行分配。
  ㈨被告吳俊榮為旭慶公司之股東；被告劉健揚為旭慶公司之負
    責人。
  ㈩被告吳俊榮於第二次分配表次序7之本票債權，係被告劉健揚
    於101年12月6日簽發交付被告吳俊榮之本票，用以擔保旭慶
    公司於100年6月23日、100年11月17日以股東往來向被告吳
    俊榮借款債務。被告吳俊榮向臺灣士林地方法院聲請本票准
    許強制執行，經該院以102年度司票字第1759號裁定准許，
    再經被告吳俊榮持向本院聲請強制執行，經本院以102年度
    司執字第93835號強制執行事件受理，併入系爭執行事件。
    原告於109年5月6日就第二次分配表聲明異議，並於109年5
    月14日提起本件分配表異議之訴。
六、得心證之理由:
  ㈠原告主張被告劉健揚與劉燕若間於100年7月14日簽訂系爭借
    貸契約，並為擔保系爭借貸債權，而於100年12月6日將系爭
    不動產設定普通抵押權予被告劉燕若之行為同屬通謀虛偽意
    思表示而無效云云，洵屬無據:
  ⒈按當事人主張有利於己之事實者，就其事實有舉證之責任。
    民事訴訟法第277條前段定有明文。又事實有常態與變態之
    分，其主張常態事實者無庸負舉證責任；反之，主張變態事
    實者，則須就其所主張之事實負舉證責任。次按不動產物權
    ，依法律行為而取得、設定、喪失及變更，非經登記不生效
    力；不動產物權經登記者，推定登記權利人適法有此權利，
    民法第758條、第759條之1第1項分別定有明文。依此，不動
    產物權之登記名義人，推定為適法之權利人，此為常態事實
    ，主張登記名義人非真正權利人者，此為變態事實，自應就
    該變態事實負舉證責任。再按債權債務是否存在、要件是否
    具備，唯參與其事之當事人最為明瞭、利害關係最為密切，
    若非出於通謀虛偽意思表示，債務人當無可能故為不利於己
    之承認，是第三人確認他人間債權債務關係不存在時，如包
    括債務人在內之該他人間就債權之存在並不爭執者，應有相
    當之蓋然性推認該債權債務關係存在，如第三人仍事爭執者
    ，應由該第三人舉反證以為推翻。
　⒉經查，系爭不動產之所有權登記，業已載明擔保債權種類及
    範圍為債務人(即被告劉健揚)對抵押權人(即被告劉燕若)10
    0年7月14日之金錢消費借貸，有建物、土地登記第二類謄本
    在卷可稽（本院卷一第19-22頁），被告劉燕若既為系爭不
    動產之登記抵押權人，依上推定其適法有此權利。又一般抵
    押權係以債權存在為前提，而本件被告劉燕若前投資旭慶公
    司300萬元，並在100年7月14日時，與被告劉健揚協議將投
    資款轉為金錢消費借貸關係乙節，有被告提出之系爭借貸契
    約前文:「劉健揚（以下簡稱甲方）因財務調度需要向劉燕
    若（以下簡稱乙方)借貸新台幣捌佰萬元（含先前乙方投資
    甲方新台幣叁佰萬元經營公司，因甲方經營公司不善，甲方
    承諾全額返還乙方投資款，將乙方投資款轉為金錢消費借貸
    債務）」在卷可稽(院卷一第157頁)。次查，被告劉燕若為
    入股旭慶公司，前於99年11月2、3日委由其兄長即訴外人劉
    普揚匯款300萬元至旭慶公司帳戶，嗣該款項之匯款人因係
    以劉普揚名義所為，不符股東入股驗資程序，旭慶公司乃於
    100年2月9日先將上開股款退還劉普揚，被告劉燕若再於100
    年2月16日以自己名義匯入旭慶公司帳戶等情，有旭慶公司
    匯款單、旭慶公司股東往來明細、旭慶公司帳戶往來明細（
    見前案臺灣高等法院104年度上易字第890號卷【以下逕稱89
    0號卷】第135至136、146頁）為證，且旭慶公司曾經董事會
    決議以每股15元溢價發行新股7,000萬股，其中被告劉燕若
    於100年2月16日出資300萬元匯入旭慶公司帳戶以入股15萬
    股，經會計師朱建州查核屬實乙節，亦有臺北市政府106年3
    月15日府產業商字第10652155400號函送旭慶公司登記資料
    卷附之資本查核委託書、發行新股資本額查核報告書、股東
    繳納現金股款明細表（見890號卷第165至167頁）可佐。復
    依時任旭慶公司總務協理之證人陳景琮於前案所證：99年11
    月2、3日劉普揚匯入旭慶公司的300萬元好像是因為有現金
    增資15元，應該是劉普揚替他妹妹（即被告劉燕若）匯入的
    增資款，伊有看過股東名冊，她妹妹持有旭慶公司200張股
    票，就是300萬元等語（見890號卷第174頁背面至175頁），
    是以被告劉燕若於99年11月2、3日委由劉普揚匯入旭慶公司
    帳戶300萬元係供作入股旭慶公司，惟不符驗資程序，旭慶
    公司乃於100年2月9日先將300萬元匯還劉普揚，再由被告劉
    燕若於同年100年2月16日匯入300萬元至旭慶公司帳戶以完
    成入股驗資程序，被告劉燕若並因而受登記成為旭慶公司股
    東，持有20萬股等情，已足認定。準此，被告劉燕若嗣於10
    0年7月14日與被告劉健揚簽立系爭借貸契約，約定將被告劉
    燕若上開入股旭慶公司之300萬元轉為劉健揚個人向被告劉
    燕若借款，並設定系爭抵押權以為擔保，應屬真實，而非通
    謀虛偽意思表示乙節，自堪認定。
　⒊至原告固提出訴外人聯邦商業銀行中和分行110年4月21日函
    附交易明細、匯款單(院卷二第319-327頁)主張被告劉燕若
    於100年2月16日匯入旭慶公司之300萬元係被告劉健揚以系
    爭不動產向該行借款後，復於同年月15日自帳戶取出而代理
    被告劉燕若匯款予旭慶公司完成增資，並據此認定系爭借貸
    契約為通謀虛偽意思表示而無效云云，惟查，被告劉燕若於
    100年2月16日匯入旭慶公司之300萬元，既肇因於被告劉燕
    若前於99年11月2、3日委由其胞兄劉普揚匯入旭慶公司帳戶
    以供入股旭慶公司之用，惟因劉普揚未以代理人名義匯款，
    不符公司驗資程序，旭慶公司乃於100年2月9日將300萬元匯
    退乙節，已如上述，則被告劉燕若上開匯款顯屬承續前開投
    資旭慶公司之意思，並為符合公司驗資規範而補行之匯款，
    則自難僅憑上開款項係由被告劉健揚代理被告劉燕若所為，
    或該款項係自被告劉健揚帳戶取出轉匯而逕認被告劉燕若非
    實際出資人，復參以被告劉燕若於110年3月17日結證:「(問
    :請妳說明與劉健揚簽立此份「消費借貸契約」的原委？)答
    :是當年我二哥劉健揚邀請我投資旭慶公司300萬元，隔了數
    月，他又再開口向我借款500萬元，我這個人很單純簡單的
    人，這件事情又是投資又是借款，太複雜了，所以我就要求
    劉健揚將我投資旭慶公司300萬元股權賣給劉健揚，二哥劉
    健揚也同意，這300萬元的股權以原價買下，但劉健揚當時
    沒有錢，他也請求我同意日後在還款，所以簽訂了這份契約
    併同在借款劉健揚500萬元，共計800萬元。(問:妳與劉健揚
    當時有無約定，妳先前投資取得的股權要如何處理？)答:我
    就是完完全全請我哥哥劉健揚處理。被(問:有關上述消費借
    貸契約的內容及經過，除了妳與劉健揚外，還有其他人了解
    嗎？)答:這件事情之前我有向我大哥劉普揚諮詢過告訴他我
    的想法要單純化，簽完以後也有再告訴他。…」等語(見院卷
    二第230-232頁)，及證人劉普揚同日結證:「(問:請你說明
    劉健揚與劉燕若簽立這份契約的原委？)答:因為弟弟在經營
    旭慶公司，他想向妹妹借錢500 萬元，妹妹覺得前面已經投
    資300 萬元，這個事情太複雜，又不好意思拒絕借款，所以
    讓事情單純化，而簽立這份契約。(【提示被證1消費借貸契
    約】本契約中約定「甲方承諾全額返還乙方投資款，將乙方
    投資款轉為金錢消費借貸債務」，這裡的「投資款」指的是
    什麼？「轉為金錢消費借貸債務」是什麼意思？)答:投資款
    是指妹妹投資旭慶公司的300萬元股權，妹妹要求弟弟原價
    買回，因為弟弟也同意，但因為手邊沒有資金，妹妹也同意
    弟弟之後再付，所以變成債權債務關係，併同之後再借的50
    0萬元，寫入這份契約內。(問:請問劉健揚與劉燕若當時有
    無約定劉燕若投資所得股權如何處理？)答:我只知道相關手
    續妹妹都是交給弟弟去處理。…」等語(見院卷二第235-236
    頁)，是其2人始終證稱被告劉燕若確有投資旭慶公司300萬
    元入股，並就被告劉燕若投資入股後，嗣因旭慶公司需要資
    金週轉，被告劉健揚復與被告劉燕若達成系爭借貸契約，除
    將前開投資入股旭慶公司之款項300萬元轉為被告劉燕若與
    劉健揚間之金錢消費借貸關係外，被告劉燕若甚另交付500
    萬元款項出借予被告劉健揚等情證述如上，佐以被告劉燕若
    於系爭借貸契約訂立後，果於100年7月18日至102年6月30日
    間依被告劉健揚指示交付500萬元款項之事實，亦有旭慶公
    司中國信託銀行復北分行帳戶明細、100年11月22日匯款單
    、現金簽收表等在案可證(見前案103訴2096號卷【下稱2096
    號卷】第129-132頁、第137頁)，至此，應認被告劉燕若承
    續99年11月間投資旭慶公司之意思，於100年2月16日補匯30
    0萬元予旭慶公司之投資款之實際出資人應係被告劉燕若，
    否則何以被告劉健揚與被告劉燕若尚需成立系爭借貸契約，
    並將前開投資入股旭慶公司之款項300萬元轉為被告劉燕若
    與劉健揚間之金錢消費借貸關係，且據此亦徵被告劉燕若與
    證人劉普揚所證，由被告劉健揚依系爭借貸契約買回被告劉
    燕若投資旭慶公司之股份乙節，亦非虛妄。本件尚難僅憑被
    告劉健揚自其帳戶取款及代理被告劉燕若匯款予旭慶公司單
    一事件，而全然不顧雙方歷次交易因果串聯之事實，而遽認
    原告上開主張有理由。
  ㈡原告先位聲明⑴:本院102年度司執字第76539號強制執行事件
    ，於民國109年9月2日更正製作，並定於109年11月6日實行
    分配之分配表中次序1及次序2被告劉燕若所受分配總金額30
    2萬4,000元應予剔除，重新分配云云，為無理由:
　　被告劉燕若於100年7月14日與被告劉健揚簽立系爭借貸契約
    ，約定將被告劉燕若上開入股旭慶公司300萬元款項轉為劉
    健揚個人向被告劉燕若借款，應非通謀虛偽意思表示乙節，
    已如上述。則被告劉健揚於100年12月6日以其所有系爭不動
    產設定擔保債權800萬元之第二順位普通抵押權予被告劉燕
    若，並約定擔保債權總類及範圍：「擔保債務人對抵押權人
    100年7月14日之金錢消費借貸」，既為兩造所不爭執，基於
    抵押權從屬性，系爭抵押權擔保之系爭借貸債權既屬存在，
    則系爭抵押權即成立。至原告空言主張系爭抵押權係出於雙
    方通謀虚偽意思表示而無效云云，依上說明，自難認其以盡
    舉證之責。是以，本件原告以系爭抵押權及抵押債權，均屬
    通謀虚偽意思表示為異議事由，主張系爭分配表中次序1及
    次序2被告劉燕若所受分配總金額302萬4,000元應予剔除，
    重新分配云云，為無理由。　
　㈢原告備位主張依民法第244條第1項訴請撤銷被告劉健揚與劉
    燕若間之系爭借貸及設定系爭抵押權行為並據此主張就系爭
    分配表中，次序1及次序2被告劉燕若所受分配總金額302萬4
    ,000元應予剔除云云，均無理由:
  ⒈按債務人所為之無償行為，有害及債權者，債權人得聲請法
    院撤銷之。民法第244條第1項定有明文。惟債權人依民法第
    244條規定行使撤銷權，以其債權於債務人為詐害行為時，
    業已存在者為限，若債務人為詐害行為時，其債權尚未發生
    ，自不許其時尚非債權人之人，於嗣後取得債權時，溯及的
    行使撤銷權。又金錢消費借貸契約為要物契約，因借用物之
    交付而生效力。查本件原告主張依民法第244條第1項訴請撤
    銷被告劉健揚與劉燕若間之100年7月14日系爭借貸契約行為
    ，惟被告劉健揚與被告劉燕若間成立系爭借貸契約，並將被
    告劉燕若投資入股旭慶公司之款項300萬元轉為被告劉燕若
    與劉健揚間之金錢消費借貸關係，而由被告劉健揚依系爭借
    貸契約買回被告劉燕若投資旭慶公司之股份乙節，已如上述
    ，則被告劉健揚所訂立之系爭借貸契約顯屬有償行為，自與
    前揭民法第244條第1項之規定尚屬有間。再者，旭慶公司於
    100年1月27日邀同被告劉健揚為連帶保證人，與原告訂立授
    信合約書及連帶保證書;旭慶公司並於100年6月16日簽發動
    撥申請書（開發信用狀申請書暨約定條款），由原告於100
    年8月22日代旭慶公司墊款美金13萬3888元、美金7萬5312元
    ;旭慶公司又於100年7月6日申請開狀，由原告於100年10月3
    日代旭慶公司墊款新臺幣216萬900元等情，既為兩造所不爭
    執，並有授信審核表、風險評估表、授信約定書、連帶保證
    書、借款動撥申請文件、增補約定書、外匯業務幣別轉換申
    請書等在卷可按(本院卷一第199-219頁)，則本件被告主張
    原告與訴外人旭慶公司間之消費借貸債權，既分別於100年8
    月22日、同年10月3日，因原告為訴外人旭慶公司墊付貨款
    而成立，再依保證債務從屬性，原告對於被告劉健揚之債權
    亦應於斯時始告成立，原告對被告劉健揚之保證債權成立時
    點既晚於100年7月14日，自不得以之行使撤銷權等語，自屬
    有據。準此，原告主張依民法第244條第1項訴請撤銷被告劉
    健揚與劉燕若間之系爭借貸及設定系爭抵押權行為即無理由
    。
　⒉原告主張依民法第244條第1項訴請撤銷被告劉健揚與劉燕若
    間之系爭借貸及設定系爭抵押權行為既屬無據，已如上述。
    則其據此為異議事由進而主張就系爭分配表中，次序1及次
    序2被告劉燕若所受分配總金額302萬4,000元應予剔除，重
    新分配云云，亦無理由。　 　
　㈣原告主張依民法第244條第1項、第2項擇一訴請撤銷被告劉健
    揚於101年12月6日所簽發之面額新台幣420萬元、到期日102
    年3月31日本票交付被告吳俊榮之票據行為，並據此主張系
    爭分配表中，次序7及次序8被告吳俊榮所受分配總金額94萬
    653元應予剔除，重新分配云云，均無理由:
  ⒈按債務人所為之無償行為，有害及債權者，債權人得聲請法院撤銷之。債務人所為之有償行為，於行為時明知有損害於債權人之權利者，以受益人於受益時亦知其情事者為限，債權人得聲請法院撤銷之，為民法第244條第1項、第2項所明定。民法第244條第1、2 項所稱之無償行為或有償行為，係以債務人與第三人間之行為有無互為對價關係之給付為其區別標準。然債務人所為之行為究係有償？抑或為無償，應由債權人對此利己事實負舉證之責。又是否有害及債權，以債務人行為時定之。故有害於債權之事實，須於行為時存在，苟債務人於行為時有其他足以清償債務之財產，縱日後其財產減少，仍不構成詐害行為，債權人尚不得依上開法條規定請求法院撤銷其行為。本件原告以系爭本票之票據原因關係被告劉健揚為旭慶公司之債務所為之債務承擔行為，被告劉健揚並未因開立本票並非未自己借貸而簽發，並無取得資金對價，已侵害原告分配表分配利益，依民法244條第1條規定訴請撤銷之。查系爭本票係被告劉健揚於101年12月6日簽發交付被告吳俊榮，用以擔保旭慶公司於100年6月23日、100年11月17日以股東往來向被告吳俊榮借款債務乙節，為兩造所不爭執。又是否有害及債權，既以『債務人行為時』定之，原告自應舉證證明被告劉健揚為票據行為時，有何害及其債權者，然原告僅空言泛稱「已侵害原告分配表分配利益」云云，自難認其就此要件事實已舉證以實其說。再查，本件原告固又稱被告吳俊榮為旭慶公司股東，其已知悉旭慶公司及其負責人負債甚高，已無力清償全部債務，卻要求被告劉健揚再以個人名義開立本票，增加其債務負擔、侵害原債權人分配利益，原告併依民法第244條第2項撤銷系爭本票債權云云，然何以被告劉健揚之簽發交付系爭本票予被告吳俊榮之單獨行為，究取得何互為對價關係之給付?原告亦未舉證以實其說，自難僅憑空言認其上開主張屬實。準此，本件原告主張依民法第244條第1項、第2項擇一訴請撤銷被告劉健揚之票據行為云云，洵屬無據。
  ⒉又原告主張依民法第244條第1項、第2項擇一訴請撤銷被告劉
    健揚之票據行為既屬無據，已如上述。則其據此為異議事由
    進而主張就系爭分配表中，次序7及次序8被告吳俊榮所受分
    配總金額94萬653元應予剔除，重新分配云云，亦無理由。
七、綜上所述，原告依據強制執行法第41條規定，提起本件分配
    表異議之訴，先位主張系爭分配表中次序1及次序2被告劉燕
    若所受分配總金額302萬4,000元應予剔除，重新分配。被告
    劉健揚與被告吳俊榮間，被告劉健揚簽發系爭本票交付被告
    吳俊榮之票據行為，應予撤銷;系爭分配表中，次序7及次序
    8被告吳俊榮所受分配總金額94萬653元應予剔除，重新分配
    ；又備位主張訴請撤銷被告劉健揚與劉燕若間之系爭借貸及
    設定系爭抵押權行為;並據此主張就系爭分配表中，次序1及
    次序2被告劉燕若所受分配總金額302萬4,000元應予剔除，
    重新分配，均無理由，應予駁回。　　
八、本件事證已臻明確，兩造其餘之攻擊或防禦方法暨未經援用
    之證據，經本院逐一斟酌後，認為均不足影響本判決之結果
    ，自無一一詳予論駁之必要，併此敘明。
九、訴訟費用負擔之依據：民事訴訟法第78條。　　　　　　　
中　　華　　民　　國　　111 　年　　9 　　月　　2 　　日
                  民事第二庭   法　官  蒲心智
以上正本係照原本作成。
如對本判決上訴，須於判決送達後20日內向本院提出上訴狀。如
委任律師提起上訴者，應一併繳納上訴審裁判費。　　　　　　
中　　華　　民　　國　　111 　年　　9 　　月　　2 　　日
                               書記官  潘惠敏
附件
編號 訴之聲明 1 ⑴本院102年司執地字第76539號之2強制執行事件，被告劉燕若於分配表中次序1及次序2所受分配總金額3,024,000元應予剔除，依法重新分配。 ⑵本院102年司執地字第76539號之2強制執行事件，被告吳俊榮於分配表中次序7及次序8所受分配總金額940,653元應予剔除，依法重新分配。  2 先位聲明: ⑴本院102年度司執字第76539號強制執行事件，於民國109年9月2日更正製作，並定於109年11月6日實行分配之分配表中次序1及次序2被告劉燕若所受分配總金額302萬4,000元應予剔除，重新分配。 ⑵被告劉健揚與被告吳俊榮間，被告劉健揚於民國101年12月6日所簽發之面額新台幣420萬元、到期日102年3月31日本票交付被告吳俊榮之票據行為，應予撤銷;本院102年度司執字第76539號強制執行事件，於民國於民國109年9月2日更正製作，並定於109年11月6日實行分配之分配表中，次序7及次序8被告吳俊榮所受分配總金額94萬653元應予剔除，重新分配。 　  備位聲明: 被告劉健揚與被告劉燕若間，就被告劉健揚所有坐落台北市○○區○○路00巷0號5樓(即寶清段一小段57-5地號、權利範圍107/34993，2584建號、持分全部)之不動產，於民國100年11月6日所設定登記800萬元之普通抵押權(物權行為），暨所擔保被告間100年7月14日成立300萬元金消費借貸契約之債權(債權行為），應予撒銷；本院102年度司執字第76539號強制執行事件，於民國109年9月2日更正製作，並定於109年11月6日實行分配之分配表中，次序1及次序2被告劉燕若所受分配總金額302萬4,000元應予剔除，重新分配